臺灣嘉義地方法院民事判決　九十一年度訴字第八三六號
　　原　　　告　　丙○○
　　被　　　告　　甲○○
　　訴訟代理人　　乙○○
右當事人間拆屋還地事件，本院判決如左：
    主    文
被告應將坐落嘉義縣民雄鄉○○○段第一○五九地號土地上如附圖所示斜線部分面積
五百零五點七二平方公尺（含雨棚）之鋼骨造地上建物拆除，並將土地返還原告。
訴訟費用由被告負擔
本判決於原告以新台幣肆拾陸萬柒仟元為被告供擔保後，得假執行，但被告如於假執
行程序實施前預供擔保新台幣壹佰肆拾萬壹仟元，則得免為假執行。
    事    實
甲、原告方面：
一、聲明：除假執行擔保金額外，如主文所示。
二、陳述：
（一）、坐落嘉義縣民雄鄉○○○段第一○五九號土地（地目田，面積三五九一平方
        公尺，以下簡稱系爭土地）原係原告與訴外人郭水木所共有（應有部分為原
        告三分之二，郭水木三分之一），詎郭水木未得原告同意，竟擅在系爭土地
        上建造如附圖所示斜線部分面積之鋼骨造建物（面積五百零五點七二平方公
        尺〈含雨棚〉，以下簡稱系爭建物），嗣郭水木之債權人台灣土地銀行聲請
        本院強制執行郭水木對系爭土地之之應有部分及系爭建物，後經本院拍賣，
        郭水木對系爭土地之應有部分由原告以共有人之身分優先承購（承購價格為
        新台幣〈下同〉四十七萬二千元〈起訴狀誤載為九十二萬九千元〉），系爭
        建物則由被告以九十二萬九千元〈起訴狀誤載為四十七萬二千元〉標得，並
        均已核發權利移轉證書在案。
（二）、查系爭土地及系爭建物於拍賣程序中，執行法院因原告願優先承購系爭土地
        應有部分，而被告執意標購系爭建物，將來易滋糾紛，乃通知兩造協調，第
        一次協調被告未到場，第二次協調時，執行法院有向被告曉諭若標得系爭建
        物，將來有被訴請拆除之虞，而勸諭被告勿標購，讓由原告標購，被告則表
        示寧被拆除，亦要標購，嗣終由被告標得系爭建物，又參以拍賣公告已註明
        系爭建物不點交，足見被告於標購系爭建物時，已明知系爭建物並無使用系
        爭土地之正當權源，爰依民法第七百六十七條前段及中段規定，提起本件訴
        訟。
三、證據：提出土地登記謄本、本院民事執行處九十一年九月四日函、戶籍謄本、嘉
    義縣政府工務局違章建築補辦手續通知單、診斷證明書等為證，並聲請本院調閱
    本院九十年度執字第四二二七號給付借款強制執行卷證。
乙、被告方面：
一、聲明：原告之訴及其假執行均駁回，如受不利判決並願供擔保請准宣告免為假執
    行。
二、陳述：
（一）、系爭土地應有部分三分之一及系爭建物，乃被告於本院九十一年七月十六日
        公開拍賣程序中，分別以四十七萬二千元及九十二萬九千元標得，嗣原告以
        土地共有人之身份優先承購系爭土地應有部分，致被告僅得標得系爭建物，
        惟系爭建物係被告依法律行為取得，自應有民法第八百七十六條第一項法定
        地上權之適用餘地，故原告請求拆屋還地，自難謂為有理由。
（二）、又土地及房屋同屬一人，而將土地及房屋分開同時或先後出賣，其間雖無地
        上權設定，然除有特別情事可解釋為當事人之真意，限於賣屋而無基地之使
        用外，均應推斷土地承買人默許房屋承買人繼續使用土地，最高法院四十八
        年度台上字第一四五七號判例可資參照，又一人所有房屋土地僅出售土地或
        房屋或將之讓與相異之人時，地主與房主間，應推定在房屋得使用內有租賃
        關係存在，以維社會經濟，最高法院八十八年度台上字第一○三四號判決亦
        可資參照，查原告與郭水木為兄弟關係，二人基於土地共有人之身份，分別
        在系爭土地上建造連棟式鋼架造工廠使用，自屬有合法權源。且郭水木所有
        系爭土地應有部分及系爭建物，既經法院拍賣，而分別由原告及被告取得系
        爭土地應有部分及系爭房屋所有權，參照前揭判例，土地承買人之原告應默
        許房屋承買人之被告使用系爭土地，亦即應推定兩造有租賃關係存在，是原
        告以被告無權占有系爭土地為由，訴請拆屋還地，應難認為有理由。
三、證據：提出本院民事執行處通知函、照片、嘉義縣稅捐稽徵處函等為證。
    理    由
一、原告主張系爭土地原係伊與郭水木共有，詎郭水木未經伊同意，竟擅在系爭土地
    上建造系爭建物，嗣經本院拍賣郭水木對系爭土地之應有部分及系爭建物，後由
    伊優先承購郭水木對系爭土地之應有部分，系爭建物則由被告標得，惟被告所有
    系爭建物對於系爭土地，並無合法占有權源，爰依民法第七百六十七條前段及中
    段規定，請求被告拆屋還地等語。
二、被告則以系爭建物其係依法律行為取得，故本件應有民法第八百七十六條第一項
    法定地上權之適用餘地，又參照最高法院四十八年度台上字第一四五七號判例意
　　旨，系爭土地承買人之原告應有默許系爭房屋承買人之被告使用系爭土地之情，
　　亦即應推定兩造間有租賃關係存在，是原告以被告無權占有系爭土地為由，訴請
　　拆屋還地，應難認為有理由等情詞資為辯解。
三、兩造不爭之事實：
（一）、系爭土地原係原告與郭水木共有，應有部分各為三分之二及三分之一，嗣郭
        水木對系爭土地之應有部分經其債權人台灣土地銀行聲請本院拍賣，後於九
        十一年七月二十三日經原告聲請以四十七萬二千元優先承購在案，並經本院
        民事執行處於九十一年九月九日核發不動產權利移轉證書。
（二）、系爭房屋原係郭水木所有，嗣經被告於九十一年七月十六日在本院民事執行
        處以九十二萬九千元標得，並經本院民事執行處於九十一年九月九日核發不
        動產權利移轉證書。
（三）、系爭房屋占有系爭土地之位置、面積詳如附圖斜線部分所示。
（四）、郭水木就其對系爭土地之應有部分先後於八十六年一月二十日及三月二十六
        日設定最高限額抵押權七十二萬元及四十八萬元予台灣土地銀行。
（五）、系爭房屋係郭水木設定抵押權予台灣土地銀行後所興建，且郭水木於系爭土
        地上興建系爭房屋時，並未徵得系爭土地其他共有人即原告之同意。
（六）、上述兩造不爭之事實，業據原告提出與所述相符之土地登記謄本乙紙、並有
        系爭土地土地他項權利部登記謄本、本院強制執行投標書、不動產拍賣筆錄
        、本院民事執行處九十一年七月十七日通知函、聲請優先承購狀各乙紙及本
        院不動產權利移轉證書二紙在卷可稽，應堪信為真實。
四、本件之爭點及本院之判斷：
（一）、本件有無民法第八百七十六條第一項法定地上權之適用餘地：
(1)、按土地及土地上之建築物，同屬於一人所有，而僅以土地或僅以建築物為抵押者
    ，於抵押物拍賣時，視為已有地上權之設定，其地租由當事人協議定之，協議不
    諧時，得聲請法院定之，民法八百七十六條第一項定有明文，惟民法第八百七十
    六條第一項之法定地上權，須以該建築物於土地設定抵押時業已存在，並具相當
    之經濟價值為要件，最高法院五十七年度台上字第一三○三號判例可資參照，蓋
    自本條項文義解釋觀之，應係以土地設定抵押權時，建築物已存在者為限，概苟
    非如此，即不可能「僅以建築物為抵押」，亦不可能「以土地及建築物為抵押」
    ，況土地抵押後，營造建築物乃係適用民法第八百七十七條之規定，應否將建築
    物土地併付拍賈之問題。且抵押權人就土地設定抵押權時，係以空地為其價值之
    估價標準，倘就嗣後所建之建築物解為有法定地上權之成立，將使土地價值劇降
    ，對抵押權人勢必造成損害，自非所宜。再者土地抵押後抵押人如將土地供第三
    人建築，而發生土地用益權影響抵押權之情形時，依民法第八百六十六條規定，
    抵押權人可請求除去，亦即建築物將難逃拆除之命運。反之，於土地抵押人自行
    建築時，倘解為有民法第八百七十六條第一項之適用，認應有法定地上權之成立
    ，建築物可繼續存在，兩相相較亦有失情理之平，故應認須土地及建築物於抵押
    權設定時並存為法定地上權成立要件之一。
(2)、查郭水木就其對系爭土地之應有部分係先後於八十六年一月二十日及三月二十六
    日設定最高限額抵押權七十二萬元及四十八萬元予台灣土地銀行，且系爭房屋係
    郭水木設定抵押權予台灣土地銀行後所興建，為兩造所不爭，已如前述，且自被
    告所提之照片觀之，亦難以證明系爭建物於郭水木就系爭土地之應有部分設定抵
    押權予台灣土地銀行時業已存在，是徵諸前開說明，系爭建物於系爭土地設定抵
    押權時既尚未存在，故本件應無民法第八百七十六條第一項法定地上權之適用餘
    地。
（二）、本件有無民法第四百二十五條之一第一項之適用餘地：
 (1)、按土地及其土地上之房屋同屬一人所有，而僅將土地或僅將房屋所有權讓與他
     人，或將土地及房屋同時或先後讓與相異之人時，土地受讓人或房屋受讓人與
     讓與人間或房屋受讓人與土地受讓人間，推定在房屋得使用期限內，有租賃關
     係，其期限不受第四百四十九條第一項規定之限制，民法第四百二十五條之一
     第一項定有明文，揆其立法理由略謂，土地及房屋為各別之不動產。惟房屋性
     質上不能與土地分離而存在。故土地及其土地上之房屋同屬一人所有，而僅將
     土地或僅將房屋所有權讓與他人，或將土地及房屋同時或先後讓與相異之人時
     ，實務上見解（最高法院四十八年度台上字第一四五七號判例、七十三年五月
     八日七十三年度第五次民事庭會議決議參照）認為除有特別約定外，應推斷土
     地受讓人默許房屋受讓人繼續使用土地，但應支付相當代價，故其法律關係之
     性質，當屬租賃。故一旦發生本條項土地與房屋異其所有人之情形，則不論其
     形成異其所有權之讓與，係買賣、贈與或交換，且其買賣係出諸於自由買賣或
     強制執行之拍賣、變賣皆應無所限制。
(2)、惟查最高法院四十八年台上字第一四五七號判例及七十三年度第五次民事庭會議
    決議闡釋「土地及房屋同屬一人」，而將土地及房屋分開同時或先後出賣，應推
    斷「土地承買人」默許「房屋承買人」有繼續使用該土地之租賃關係存在。該所
    謂「土地及房屋同屬一人」固可包括「土地及房屋同屬相同之共有人」及「土地
    共有人數除與房屋相同之共有人外，尚有其他共有人」之情形在內；並將所稱之
    「房屋承買人」擴及於共同承購未經建物所有權第一次登記之房屋後具有事實上
    處分權之人。惟必以該房屋原所有人建造時經土地其他全體共有人同意，且就承
    買後未經建物所有權第一次登記房屋有「全部」之事實上處分權能者始足稱之，
    最高法院八十九年度台上字第二八四號判決可資參照，查系爭土地原係原告與郭
    水木所共有，且郭水木於系爭土地上興建系爭房屋時，並未徵得系爭土地其他共
    有人即原告之同意，已如前述，是質諸前開說明，本件是否有民法第四百二十五
    條之一第一項之適用餘地，應難認為無疑。
(3)、況共有人對共有物之特定部分占用收益，須徵得他共有人全體之同意。如未經他
    共有人同意而就共有物之全部或一部任意占用收益，他共有人得本於所有權請求
    除去其妨害或請求向全體共有人返還占用部分，最高法院七十四年度第二次民事
    庭會議決定（三）可資參照，足見，郭水木未經系爭土地其他共有人即原告同意
    擅於系爭土地上興建系爭建物，原告本得本於所有權請求除去其妨害，然如認系
    爭房屋經出賣或拍賣與第三人後，原告反不得請求除去其妨害，則無異鼓勵擅自
    興建建物之共有人，迅將建物賣與第三人，俾使該建物得占用共有土地之特定部
    分，如此解釋豈非無有失事理之平之虞？且亦難謂與民法第四百二十五條之一第
    一項之立法意旨相符。
 (4)、小結：本件應無民法第四百二十五條之一第一項之適用餘地。
五、綜上所述，被告所有系爭建物對於系爭土地應難認有合法正當占有權源，從而，
    原告援依民法第七百六十七條前段、中段之規定，請求被告將系爭土地上之系爭
    建物拆除，並將土地返還原告，為有理由，應予准許。
六、兩造陳明願供擔保，請准宣告假執行及免為假執行，經核均無不合，爰分別酌定
    相當擔保金額予以准許。
七、本件事證已臻明確，兩造其餘主張或其他攻擊防禦方法，核與本件判決結果不生
    影響，爰不一一論述，併此敘明。
八、據上論結，原告之訴為有理由，依民事訴訟法第七十八條、第三百九十條第二項
    、第三百九十二條，判決如主文。
中　　　華　　　民　　　國　　九十一　　年　　 十二 　　月　　 十三 　　日
~B臺灣嘉義地方法院民事第一庭
~B　　法　官　林信旭
右為正本係照原本作成
如對本判決上訴須於判決送達後廿日內向本院提出上訴狀
中　　　華　　　民　　　國　　九十一　　年　　　十二　　月　　　十三　　日
~B　　書記官　侯學義
